【裁判字號】    92,訴,294
【裁判日期】    920611
【裁判案由】    誣告
【裁判全文】
臺灣臺北地方法院刑事判決                          九十二年度訴字第二九四號
    公  訴  人  臺灣臺北地方法院檢察署檢察官
    被      告  戊○○
右列被告因誣告案件，經檢察官聲請以簡易判決處刑（九十年度偵字第二一三三六號
），本院認為不宜以簡易判決處刑，改以通常程序判決如左：
    主  文
戊○○無罪。
    理  由
一、聲請簡易判決處刑意旨略以：被告戊○○曾犯詐欺案件，經臺灣臺北地方法院於
    民國（下同）八十六年六月三日，以八十六年度易字第五六五五號判處有期徒刑
    一年，再於八十七年四月三十日經臺灣高等法院以八十六年度上易字第七一三九
    號駁回上訴確定，並於八十八年十二月二日執行完畢，竟仍不知悔改，明知其向
    友人丁○○借調如附表所示支票，於九十年四月二十七日，在台北市大安區○○○路○段二一二號前，親筆背書後後交付乙○○，嗣因乙○○取得如附表所示之
    支票後，未依約給付新台幣（下同）十萬元，乃於氣憤之餘，竟於同年五月十一
    日二十三時許向台北市警察局大安分局和平東路派出所提出告訴，佯稱如附表所
    示支票遭乙○○所竊等情，故對乙○○提出竊盜罪之告訴。嗣於九十一年五月二
    十一日，乙○○偕同證人甲○○到案說明，始知上情。因認被告戊○○涉犯刑法
    第一百六十九條第一項之誣告罪嫌。
二、按犯罪事實應依證據認定之，無證據不得推定其犯罪事實；不能證明被告犯罪者
    ，應諭知無罪之判決，刑事訴訟法第一百五十四條、第三百零一條第一項分別定
    有明文。次按認定不利於被告之事實須依積極證據，苟積極證據不足為不利於被
    告事實之認定時，即應為有利於被告之認定（最高法院三十年台上字第八一六號
    判例意旨參照）；事實之認定，應憑證據，如未能發現相當證據，或證據不足以
    證明，自不能以推測或擬制之方法，為裁判基礎（最高法院四十年台上字第八六
    號判例意旨參照）；認定犯罪事實所憑之證據，雖不以直接證據為限，間接證據
    亦包括在內；然而無論直接或間接證據，其為訴訟上之證明，須於通常一般之人
    均不致有所懷疑，而得確信其為真實之程度者，始得據為有罪之認定（最高法院
    七十六年台上字第四九八六號判例意旨參照）；第按誣告罪之成立以意圖他人受
    刑事處分或懲戒處分，而為虛偽之告訴告發報告者為要件，所謂虛偽係指明知無
    此項事實故意造而言，若告訴人誤認有此事實或以為有此嫌疑，自不得指為虛
    偽，即難科以本罪。再者：誣告罪之成立，以告訴人所訴被訴人之事實必須完全
    出於虛構為要件，若出於誤會或懷疑有此事實而為申告，以致不能證明其所訴之
    事實為真實，縱被訴人不負刑責，而告訴人本缺乏誣告之故意，亦難成立誣告罪
    （最高法院四十年台上字第八八號、四十四年台上字第八九二號判例意旨參照）
    。
三、聲請簡易判決處刑意旨認被告涉有誣告罪嫌，無非以被告自白、證人乙○○指訴
    、證人甲○○證詞及被告書立悔過書為其論據。惟訊據被告戊○○堅決否認右揭
    犯行，辯稱：我是欠林丙○○幾十萬，在九十年四月初時，因林丙○○需要金錢
    我主動打電話表示要調支票給她，支票到期再兌現，我就向丁○○借二張支票，
    每張十五萬元，發票日為九十年五月二十八日，並向丁○○表示調現後，他拿十
    萬元可以先週轉，我拿十萬元，林丙○○拿十萬元，票到期後，我軋二十萬元，
    丁○○軋十萬元。四月二十七日乙○○來找我時，我以為是林丙○○叫他幫我換
    票的，當天車上有乙○○、甲○○及我三人，我向乙○○表示，票主要十萬元、
    林丙○○十萬元，我自己要十萬元，他要我寫一張收據保證支票沒有問題（因為
    乙○○要去照會，先前已將支票帳號及行庫告訴乙○○），我們就一起到台北市
    ○○○路一段二一二號樓下等丁○○，等我拿到票與丁○○聊了約十分鐘，上車
    就先把支票交給乙○○，乙○○說自己要去調現，我表示要一起去並把支票拿回
    來，乙○○又說要到中和調現，我就把支票再交給乙○○，等車迴轉到金山南路
    時，我表示要下車買包香煙，乙○○乘機把車開走，我就馬上打電話給他，他表
    示晚上會把錢拿給我（因為我與票主講好當天票主要拿到十萬元），過了晚上，
    我都沒辦法聯絡到乙○○，票主及我都急了，我去找林丙○○也沒有結果。因為
    乙○○拿支票去調現，沒把到錢交給我，也沒把支票還給我，我跟票主找乙○○
    找了半個月，都找不到，票主一直以為我拿到錢了，我沒辦法向票主交待才去報
    案，支票只好讓它退票了。支票調現是我、票主及林丙○○要分錢，否則我直接
    拿支票給林丙○○就好了，又何必要調現，後來檢察官跟我講，告竊盜不對，要
    告侵占，所以我才會寫悔過書等語。證人林丙○○證稱：戊○○欠我錢，我希望
    他多少還我一點，戊○○表示沒有現金，有三十萬元支票，但票主要十萬元，想
    還我十萬元，他自己留十萬元，而且要調現才可以還我，我跟戊○○講，乙○○
    可以幫忙調現，乙○○自己就與戊○○連絡，後來戊○○請乙○○調現時，他們
    怎麼說我不清楚。等戊○○支票被乙○○拿走後，乙○○一直避不見面，戊○○
    找不到乙○○才來找我，我才知道，我問乙○○是否調到現金，乙○○說沒有，
    我要乙○○把錢還人家否則就把支票還人家，乙○○叫我不要管。當初調現有部
    分是要作為我自己生活費用，乙○○調現時並沒表示調來金錢是我要還給他朋友
    的，如果三十萬元要還給他朋友，我怎麼敢要戊○○去調票，調到金錢應當是戊○○拿到之後，再如何還我的問題，何況我沒有欠乙○○或其朋友金錢等語。證
    人乙○○證稱：林丙○○欠我朋友錢，跟我說被告也欠她錢，願意開票給她，叫
    我去調錢來還我朋友，我怕被告把錢拿走不還，我有跟林丙○○講，要幫她還錢
    ，被告不能拿走，這筆錢要還給我朋友，林丙○○也說好。被告與林丙○○的債
    務關係我不了解，我與林丙○○的債務關係，被告也不清楚，我向林丙○○要錢
    ，我覺得林丙○○是要調這筆錢來還我朋友。當天被告沒跟我講他要十萬元、林
    丙○○要十萬元、票主要十萬元。如果有說我就不會幫他們調錢，我又沒好處，
    我幹嘛調錢等語。證人甲○○證稱：當天我去找乙○○一起出門，到承德路時被
    告就上車，又去光復南路與南京東路那邊坐了二十分鐘，之後一起到和平東路、
    青田街，被告下車，約十幾分鐘拿支票再上車，二張支票我記得顏色不一樣，但
    金額一樣。在車上乙○○用一張便條紙要被告寫借據，寫好了，乙○○載被告到
    金山南路，是被告自己下車，我與乙○○就離開，不是我們逃跑了。當天只是聽
    到支票何時會調到現金，沒講到給誰多少錢等語。經查：（一）被告戊○○積欠
    證人林丙○○金錢，並未積欠證人乙○○金錢，業據被告戊○○供述如前，核與
    證人林丙○○、乙○○證述悉相符合。（二）證人林丙○○因為生活拮据，希望
    被告戊○○償還部分金錢，被告戊○○表示有二張支票如能調現願先償還十萬元
    ，而與證人林丙○○取得共識後，證人林丙○○請證人乙○○代為調現等情，亦
    據被告戊○○、證人林丙○○、乙○○陳述如前，復有支票暨退票理由單、立據
    影本附卷可稽。（三）證人林丙○○與證人乙○○或其朋友間是否有債權債務糾
    紛，被告戊○○並不知悉，且證人林丙○○、乙○○均未告知被告戊○○，亦為
    證人林丙○○、乙○○所是認。（四）被告戊○○交付二張支票予證人乙○○目
    的是為了調借現金，業據被告戊○○、證人乙○○陳述在卷，復有證人乙○○要
    求被告戊○○書寫之「立據茲開二張合作金庫長安支庫票號（應係帳號）七七六
    九八０丁○○本人支票面額共參拾萬元整向  先生調現，於五月二十八日準時對
    （兌）現，特此立據，戊○○」可資佐證。（五）證人乙○○取得二張支票後，
    並未交付現金予被告戊○○，而被告戊○○曾多次聯絡證人乙○○未果，並請證
    人林丙○○代為聯絡亦無結果，業為證人乙○○所不否認，核與被告戊○○、證
    人林丙○○陳述相符。（六）被告戊○○交付二張支票係為調取現金三十萬元，
    十萬元清償林丙○○、十萬元交付票主丁○○週轉、十萬元供自己使用，支票屆
    期票主丁○○及被告戊○○再存入款項供支票兌現，然證人乙○○取走二張支票
    後，既未交付現金三十萬元，復未返還支票，更失去聯絡，被告戊○○在情急之
    下，前往臺北市政府警察局大安分局和平東路派出所對證人乙○○提出侵占告訴
    ，有警訊筆錄可證，被告依法提出告訴並無不當，更無誣告可言。縱被告戊○○
    於偵查中誤指證人乙○○罪名為竊盜，惟被告戊○○顯無誣告之犯意甚明。綜上
    以觀，被告戊○○上開行為，揆諸前揭說明，核與誣告罪構成要件有間。此外，
    復查無其他確切事證，足資證明被告涉有誣告犯行，既不能證明被告犯罪，自應
    為無罪之裁判。
四、據上論斷，爰依刑事訴訟法第四百五十二條、第三百零一條第一項，判決如主文
    。
本案經檢察官王怡菁到庭執行職務
中      華      民      國      九十二      年    六    月  十一      日
                                臺灣臺北地方法院刑事第九庭
                                                    法  官  薛中興
右正本證明與原本無異。
如不服本判決，應於判決送達後十日內，向本院提出上訴狀（應附影本）。
                                                    書記官  王黎輝
中      華      民      國      九十二      年    六    月    十一      日
附表：
┌───┬────┬───┬────┬───────┬──────────
│發票日│票面金額│發票人│背書人  │   付款人     │    提示付款行社
│      │        │      │        │              │
├───┼────┼───┼────┼───────┼──────────
│900528│十五萬元│丁○○│戊○○  │臺灣省合作金庫│淡水第一信用合作社總
│      │        │      │        │長安支庫      │社
├───┼────┼───┼────┼───────┼──────────
│900528│十五萬元│丁○○│戊○○  │臺灣省合作金庫│淡水第一信用合作社總
│      │        │      │        │長安支庫      │社
└───┴────┴───┴────┴───────┴──────────


司法院資訊處製作；財團法人民間司法改革基金會備份。
